最高法院刑事判決　　　　　　　　　　　　　　　九十一年度台上字第一四二○號
　　上　訴　人　乙○○
　　　　　　　　甲○○
右上訴人等因偽造文書等罪案件，不服台灣高等法院中華民國八十七年十二月二十二
日第二審判決（八十七年度上訴字第二六八一號，起訴案號：台灣台北地方法院檢察
署八十五年度偵字第一一六四七號），提起上訴，本院判決如左：
    主　文
原判決關於乙○○、甲○○偽造文書部分撤銷，發回台灣高等法院。
其他上訴駁回。
　　理　由
一、撤銷部分
本件原判決認定上訴人乙○○為尚格通訊科技有限公司（下稱尚格公司）資金之週轉
，將其持有亞冠行、原資有限公司為發票人之十八紙支票中之台北縣板橋信用合作社
華江分社為付款人，票號ＨＩ一七三○六二號及ＳＩ一四一六八九號，金額新台幣（
下同）七十五萬元及六十萬元之支票，於民國八十五年一月十八日向第一商業銀行辦
理票貼一百零八萬元侵占入己後。亞冠行、原資有限公司因此於同年六月十三日向台
灣板橋地方法院檢察署對乙○○、尚格公司負責人即上訴人甲○○與陳志銘提起告訴
。乙○○欲受有利之判斷，另行起意，與甲○○基於偽造文書之共同犯意聯絡，竟於
八十五年（原判決誤載為八十六年）六月二十日下午十四時許，在台北縣新莊巿中華
路二一五號十一樓，由甲○○偽刻亞冠行、林羅金妹、林王碧慧等之印章，蓋用各該
偽刻之印章於偽造之總代理合作契約協定上，乙○○並在該契約協定上加註「系統設
備架設時間，以支票兌現日為基準」等文字，完成總代理合作契約之偽造後，甲○○
將上開偽刻亞冠行等印章丟棄滅失。甲○○、乙○○並與陳志銘共同基於行使偽造文
書之犯意聯絡，乙○○、甲○○二人均明知亞冠行、原資有限公司未曾與尚格公司間
有何投資關係，於八十五年六月廿五日下午二時四十分許，台灣板橋地方法院檢察署
（下稱板橋地檢署）檢察官偵訊時，偽稱原資有限公司代表人林王碧慧交付上開支票
係委託伊等作通訊系統投資之用，並曾訂立合約，支票之金額係供作通訊系統代理商
之資金，由渠等協助採購有關設備云云，復推乙○○、陳志銘於八十五年七月一日，
在台北巿仁愛路二段七十一號二樓Ｂ室，交付上開偽造之總代理合作契約協定予張菊
芳律師，資為尚格公司與亞冠行等間之投資證據，並利用不知情之張菊芳律師，於八
十五年七月三日上午九時三十分許，板橋地檢署檢察官偵訊時，接續行使交付予檢察
官，作為亞冠行、原資有限公司投資尚格公司通訊信系統之證據；甲○○並於該次庭
訊時偽稱該合作契約係乙○○先與亞冠行簽訂，伊於四月間知悉，因與代理廠商合作
是由公司本身統籌來設立等語，強調所稱亞冠行、原資有限公司與尚格公司間之投資
關係，均足生損害於亞冠行、林羅金妹、林王碧慧及板橋地檢署檢察官之偵查。嗣乙
○○於同年七月十三日向該署具狀，表明伊因亞冠行將其弟陳志銘牽扯案內，一時氣
憤不平，才謊稱有該合約等語，對該未發覺之罪自首等情。因而撤銷第一審關於乙○
○行使偽造私文書部分之判決，改判論處上訴人乙○○共同行使偽造私文書，足以生
損害於公眾及他人罪刑；並維持第一審論處上訴人甲○○共同行使偽造私文書罪刑之
判決，駁回甲○○在第二審之上訴。固非無見。
惟查：(一)、共同被告不利於己之供述，固得採為其他共同被告犯罪之證據，惟此項不
利之供述，不得作為有罪判決之唯一證據，仍應調查其他必要證據，以察其是否與事
實相符。本件原判決認定上訴人甲○○共同偽造私文書犯行，無非以上訴人乙○○自
白偽造之總代理合作協定上亞冠行、林王碧慧、林羅金妹之印章為甲○○所偽刻，且
蓋用於偽造之總代理合作契約協定上為其論據。然依卷內資料，甲○○偽造私文書部
分，除共同被告乙○○之自白外，原審並無調查其他證據，以察是否與事實相符，逕
認上訴人甲○○共同偽造私文書犯行，已嫌速斷而難昭信服；又甲○○於原審請求傳
訊證人唐崇榮、葉懿中證明六月二十日並未北上，且因車輛遭竊留在台中，直至七月
方遷住新莊處所（原判決所指犯罪地）等語，若甲○○所供為可採，攸關其是否參與
偽造私文書行為之判斷，原審未傳訊證人唐崇榮等，又未說明何以毋庸調查之理由，
自有應於審判期日調查之證據未予調查及判決理由不備之違背法令。(二)、所謂行使偽
造私文書，乃依文書之用法，以之充作真正文書而加以使用之意，因此，若行為人並
未參與偽造，則行為人須明知為偽造而充作真正文書向他方有所主張，始足當之。又
共同正犯之同謀犯，係以其參與犯罪之謀議為其犯罪構成要件之要素，須以嚴格之證
據證明其參與謀議。原判決事實記載提出該偽造之總代理合作契約協定影本予不知情
之張菊芳律師者為乙○○、陳志銘，甲○○並未實際參與提出總代理合作契約協定，
又認甲○○與乙○○、陳志銘基於犯意之聯絡，構成行使偽造私文書罪責，似認未參
與犯罪構成要件實施之甲○○為行使偽造私文書之同謀犯，卻又未於理由欄敘明甲○
○參與行使偽造私文書謀議之證據及得心證理由，難謂無判決理由不備之違法。再依
卷內資料，甲○○於八十五年六月二十五日偵訊時固稱亞冠行與尚格公司訂立契約，
但其於同年七月三日偵訊時即稱該契約是乙○○與亞冠行訂立，伊至四月份才知道這
個合約（見一一六四七號偵查卷第二十一頁第八、九行），並具狀陳明於當年四月間
發生亞冠行要求開立保證支票等，對於實際情況並不了解，直至六月份乙○○主動聯
繫告知（見前引偵查卷第二十七頁）。上訴人乙○○於偵查中自白該契約及印章係伊
個人偽造（見前引偵查卷第六十五頁第八、九行，第七十一頁反面第八行）。則甲○
○所稱經乙○○告知有此一契約，何以不足採？原判決未加說明，同屬理由欠備。(三)
、偽造之印文，不問屬於犯人與否，沒收之，刑法第二百十九條定有明文。依卷內資
料，該偽造之總代理合作契約協定，除亞冠行之印文一枚外，計有林羅金妹印文三枚
、林王碧慧印文四枚（見前引偵查卷第四十一頁），原判決漏未將其餘偽造之林羅金
妹印文二枚、林王碧慧印文三枚沒收，其法則適用亦難謂確當。以上或為上訴意旨所
指摘，或為本院得依職權調查之事項，應認原判決關於行使偽造私文書部分有發回更
審之原因。
二、駁回部分
查刑事訴訟法第三百七十六條所列各罪之案件，經第二審判決者，不得上訴於第三審
法院，法有明文。本件上訴人乙○○所犯侵占罪部分，原審係依刑法第三百三十五條
第一項論處罪刑，核屬刑事訴訟法第三百七十六條第三款之案件。依首開說明，既經
第二審判決，自不得上訴於第三審法院，上訴人竟復對此部分提起上訴，顯為法所不
許，應予駁回。
據上論結，應依刑事訴訟法第三百九十七條、第四百零一條、第三百九十五條前段，
判決如主文。
中      華      民      國    九十一    年      三      月     十四     日
                              最高法院刑事第九庭
                                  審判長法官  陳  炳  煌
                                        法官  陳  正  庸
                                        法官  韓  金  秀
                                        法官  吳  信  銘
                                        法官  徐  文  亮
      右正本證明與原本無異
                                              書  記  官
中      華      民      國    九十一    年      三      月     二十一   日
